臺灣嘉義地方法院民事判決　　　　　　　99年度家訴字第11號
原　　　告　阮婉婷
訴訟代理人　黃耀興
被　　　告　呂清寬
被　　　告　呂國安
被　　　告　呂國儀
被　　　告　呂秋蘭
被　　　告　呂穗蓉
上列五人之
共　　　同
訴訟代理人　陳信宏律師
上列當事人間請求分割遺產事件，於民國100 年04月28日言詞辯
論終結，本院判決如下：
    主  文
兩造公同共有被繼承人呂清雄所遺如附表所示之遺產，應予分割
，方割方法及分割後的分配比例為如附表所示。
訴訟費用由原告阮婉婷負擔二分之一，其餘由被告呂清寬、呂國
安、呂國儀、呂秋蘭、呂穗蓉負擔。
    事  實
甲、原告方面：
壹、聲明：
一、請求分割遺產免稅證明書所載的土地及銀行存款（即被繼承
    人呂清雄所遺如附表所示之遺產），由原告取得土地及銀行
    存款各二分之一；由被告呂清寬、呂國安、呂國儀、呂秋蘭
    、呂穗蓉每一個人各十分之一。
二、訴訟費用由被告負擔。
貳、陳述：
    原告因亡夫，但無子女，所以亡夫二筆遺產，其兄弟姊妹也
    有二分之一的權利，但亡夫之兄弟姊妹都不願意與原告辦理
    遺產繼承。今請求法院判決分割原告應有之份，銀行存款可
    領回，及應有土地之份財產可獨立，不必共同持分。為此，
    爰依據民法關於夫妻剩餘財產分配請求權及遺產分割請求權
    ，請求分割土地及銀行存款各二分之一。
參、證據：提出財政部臺北市國稅局遺產稅免稅證明書、呂清雄
    之繼承系統表及原告戶籍謄本、勞工保險局已領老年給付證
    明書、嘉義縣竹崎地政事務所土地所有權狀影本等資料，並
    聲請訊問證人林宗。
乙、被告方面：
壹、聲明：請求駁回原告之訴。
貳、陳述：
    被告呂清寬曾經於民國96年間出借新台幣（下同）370 萬元
    給被繼承人呂清雄，迄今未清償，此筆債務應為遺產債務之
    一部，應由被繼承人呂清雄之遺產清償之，所以，此筆借款
    債務要納入遺產計算。又原告阮婉婷與被繼承人呂清雄結婚
    不久後離家逃逸無蹤，且被繼承人呂清雄死亡時因無法聯絡
    原告阮婉婷，故由警方通知被告呂清寬認屍，並由被告呂清
    寬向派出所報案協尋原告阮婉婷。原告於結婚後與被繼承人
    呂清雄未有履行同居義務之事實，僅於被繼承人呂清雄死後
    為爭遺產才出現。而被繼承人呂清雄死亡後，喪葬費用共計
    626,708 元是由被告呂清寬先行支付，也應該要由遺產扣除
    。因此，原告無法分得任何的金額，請求駁回原告之訴。
參、證據：提出被繼承人呂清雄喪葬費用收據影本及臺北市警察
    局大安分局和平東路派出所受理失蹤人口案件登記表等資料
    ，並聲請訊問證人張一原、黃朝庸、王焜玄、洪美珍、李啟
    明，暨聲請本院向玉山銀行函查被繼承人呂清雄於96年至98
    年間之存戶交易明細表資料。
    理  由
一、按民法第1138條規定：「遺產繼承人，除配偶外，依下列順
    序定之：一、直系血親卑親屬。二、父母。三、兄弟姊妹。
    四、祖父母。」；第1141條規定：「同一順序之繼承人有數
    人時，按人數平均繼承。但法律另有規定者，不在此限。」
    ；第1144條規定：「配偶有相互繼承遺產之權，其應繼分，
    依左列各款定之：一、與第1138條所定第一順序之繼承人同
    為繼承時，其應繼分與他繼承人平均。二、與第1138條所定
    第二順序或第三順序之繼承人同為繼承時，其應繼分為遺產
    二分之一。三、與第1138條所定第四順序之繼承人同為繼承
    時，其應繼分為遺產三分之二。四、無第1138條所定第一順
    序至第四順序之繼承人時，其應繼分為遺產全部。」；同法
    第1151條規定：「繼承人有數人時，在分割遺產前，各繼承
    人對於遺產全部為公同共有。」；第1164條規定：「繼承人
    得隨時請求分割遺產。但法律另有規定或契約另有訂定者，
    不在此限。」
二、經查，本件如附表所示之土地、存款，係被繼承人呂清雄之
    遺產。又查，被繼承人呂清雄於98年04月04日被發現死亡，
    呂清雄生前無子女，父母親亦已經死亡，因此，其繼承人為
    配偶即原告與第三順位之兄弟姊妹即被告呂清寬、呂國安、
    呂國儀、呂秋蘭、呂穗蓉等六人，有被繼承人呂清雄之除戶
    謄本、臺灣台北地方法院檢察署相驗屍體證明書、財政部臺
    北市國稅局遺產稅免稅證明書、繼承系統表及兩造戶籍謄本
    等資料在卷可稽。又系爭遺產迄今仍為公同共有，尚未分割
    ，亦有原告提出之嘉義縣竹崎地政事務所土地所有權狀影本
    載明公同共有可佐。而兩造並無訂立不分割之特約，今兩造
    不能以協議定其分割方式，原告請求裁判分割遺產以消滅全
    體繼承人間之公同共有關係，於法無不合。又附表所示被繼
    承人呂清雄所遺留之土地，係坐落於嘉義縣竹崎鄉○○○段
    187-6 地號，而原告現居住在臺北市，且原配偶即被繼承人
    呂清雄已於98年04月04日發現死亡，原告因本案訴訟與被告
    之間發生爭執，難與被告呂清寬、呂國安、呂國儀、呂秋蘭
    、呂穗蓉等人共同管理系爭土地。因此，系爭坐落於嘉義縣
    竹崎鄉○○○段187-6 地號之土地部分，應予以變價分割，
    所得價金由原告與被告按應繼分比例分配，即由原告阮婉婷
    取得價金二分之一，由被告呂清寬、呂國安、呂國儀、呂秋
    蘭、呂穗蓉每人各取得價金十分之一。另如附表所示之玉山
    銀行存款部分，因係屬現金存款，無須再另予變價，應按兩
    造之應繼分比例直接分配於各共有人，較符合全體共有人之
    利益。至於被繼承人之喪葬費用，是否為繼承費用，民法雖
    未為規定，然此項費用既為完畢被繼承人之後事所不可缺，
    參酌遺產及贈與稅法第17條第1 項第10款亦規定被繼承人之
    喪葬費用由繼承財產扣除，自應由遺產負擔。本件被繼承人
    呂清雄在玉山銀行之存款2,776,891 元，依上說明，應扣除
    被繼承人呂清雄之喪葬費用共計218,708 元（註：被告於99
    年05月13日所提出之呂清雄喪葬費用明細表有附單據部分，
    編在本院卷第67頁）償還給被告呂清寬，餘款為2,558,183
    元，由原告阮婉婷取得二分之一，及由被告呂清寬、呂國安
    、呂國儀、呂秋蘭、呂穗蓉每人各取得十分之一。爰判決如
    主文第一項所示。
三、至於被告呂清寬主張被繼承人呂清雄於生前向伊借款370 萬
    元部分。按繼承人有數人時，在分割遺產前，各繼承人對於
    遺產全部為公同共有；而繼承人對於被繼承人之債務，負連
    帶責任，民法第1151條及修正前第1153條第1 項，分別定有
    明文。因此，繼承人共同繼承被繼承人之債權，固屬繼承人
    公同共有；然繼承人共同繼承被繼承人之債務者，則僅係負
    連帶責任而已，該繼承之債務並非各繼承人公同共有。（參
    最高法院86年度台上字第2057號判決意旨）。因此，本件被
    告呂清寬主張被繼承人呂清雄於生前向伊借款370 萬元，縱
    認屬實，亦僅係原告阮婉婷與被告呂國安、呂國儀、呂秋蘭
    、呂穗蓉等人日後應負連帶責任而已，而非係屬公同共有之
    財產，被告呂清寬尚不得以此情為由而欲阻卻原告請求分割
    遺產。因此，被告方面以被繼承人呂清雄生前向被告呂清寬
    借款370 萬元尚未清償，因而請求判決駁回原告阮婉婷關於
    分割遺產之請求，核屬無理由，難認可採，附此敘明。
四、末查，因共有物分割，由敗訴當事人負擔訴訟費用顯失公平
    者，法院得酌量情形，命勝訴之當事人負擔其一部，民事訴
    訟法第80條之1 定有明文。本件係因分割共有物而涉訟，又
    兩造亦本可互換地位，如僅由被告負擔訴訟費用顯失公平，
    爰依上揭規定，酌定兩造如主文第二項所示之訴訟費用負擔
    比例。
五、本件事實已臻明確，兩造其餘主張、陳述或其他攻擊、防禦
    方法，核與判決結果不生影響，爰不逐一論述，附此敘明。
六、據上論結，本件原告之訴為有理由，依民事訴訟法第80條之
    1 、第85條第1 項但書，判決如主文。
中    華    民    國    100   年    5     月    27    日
                      家事庭法  官  呂仲玉
以上正本係照原本作成。
如對本判決上訴須於判決送達後20日內向本院提出上訴狀。如委
任律師提起上訴者，應一併繳納上訴審裁判費。如委任律師提起
上訴者，應一併繳納上訴審裁判費。
中    華    民    國    100   年    5     月    27    日
                            書記官  駱大勝
附表：
┌──────┬──────┬────┬──────┐
│遺產所在地或│遺產權利範圍│方割方法│分割後的分配│
│名稱        │或數額      │        │比例        │
├──────┼──────┼────┼──────┤
│嘉義縣竹崎鄉│  全部      │變價分割│所得價金，由│
│覆金段187-│            │        │原告阮婉婷取│
│6 地號之土地│            │        │得價金二分之│
│            │            │        │一；由被告呂│
│            │            │        │清寬、呂國安│
│            │            │        │、呂國儀、呂│
│            │            │        │秋蘭、呂穗蓉│
│            │            │        │每人各取得價│
│            │            │        │金十分之一。│
│            │            │        │            │
├──────┼──────┼────┼──────┤
│玉山銀行存款│新台幣2,776,│存款（含│由原告阮婉婷│
│            │891 元，扣除│息）扣除│取得二分之一│
│            │呂清雄之喪葬│呂清雄之│；由被告呂清│
│            │費用（被告所│喪葬費用│寬、呂國安、│
│            │列明細表中有│218,70元│呂國儀、呂秋│
│            │附單據部分）│償還被告│蘭、呂穗蓉每│
│            │共218,708 元│呂清寬後│人各取得十分│
│            │，應償還被告│，餘款2,│之一。      │
│            │呂清寬。餘款│558,18元│            │
│            │2,558,183 元│直接分割│            │
│            │。          │。      │            │
│            │            │        │            │
└──────┴──────┴────┴──────┘